【裁判字號】    97,消債抗,13
【裁判日期】    970826
【裁判案由】    更生事件
【裁判全文】
臺灣臺北地方法院民事裁定            97年度消債抗字第13號
抗  告  人  甲○○
代  理  人  李耀馨律師
上列抗告人因消費者債務清理條例事件聲請更生，對於中華民國
97年6月3日本院97年度消債更字第109號裁定提起抗告，本院裁
定如下：
    主  文
抗告駁回。
抗告程序費用新臺幣壹仟元由抗告人負擔。
    理  由
一、按債務人對於金融機構因消費借貸、自用住宅借款、信用卡
    或現金卡契約而負債務，在聲請更生或清算前，應提出債權
    人清冊，以書面向最大債權金融機構請求協商債務清償方案
    並表明共同協商之意旨，消費者債務清理條例第151 條第1
    項定有明文。次按債務人與金融機構協商成立者，不得聲請
    更生或清算，但因不可歸責於己之事由，致履行顯有重大困
    難者，不在此限；本條例施行前，債務人依金融主管機關協
    調成立之中華民國銀行公會會員辦理消費金融案件無擔保債
    務協商機制與金融機構成立之協商，準用前項之規定，消費
    者債務清理條例第151條第5項、第6項分別定有明文。又聲
    請更生或清算不合程式或不備其他要件者，法院應以裁定駁
    回之，但其情形可以補正者，法院應定期間先命補正，復為
    同條例第8條所明定。依其立法理由可知，債務清償方案成
    立後，固由債務人按其條件履行，惟需於其後發生情事變更
    ，在清償期間收入或收益不如預期，致該方案履行困難甚或
    履行不能，因不可歸責於己，始能聲請更生或清算，此項規
    定旨在避免債務人任意毀諾已成立之協商，濫用更生或清算
    之裁判上債務清理程序，蓋以債務清償方案係經當事人行使
    程序選擇權所為之債務清理契約，債務人應受該成立之協議
    所拘束，債務人既已與金融機構協商成立，如認該協商方案
    履行有其他不適當情形，自仍應再循協商途徑謀求解決。
二、抗告意旨略以：
  （一）抗告人於民國95年6月2日與金融機構協商成立債務清償
        方案，以分期方式繳付債務金額，惟當時欠款因高額利
        息持續累積，又遭逢不斷催收致生活失序情形下，縱明
        知無力償還，亦不得不同意協商條件，此乃不得已之方
        式，嗣後因協商成立每月須繳納費用新臺幣（下同）2
        萬8171元，然抗告人包括年終獎金在內95年度總收入為
        31萬8000元，每月平均收入僅2萬6500元（計算式：318
        000元÷12＝26500元），還款後連生活費用均無，僅能
        靠借貸及他人資助過活，有借據可供證明，是抗告人已
        盡力償還，無法履行協商條件，乃客觀環境所逼，顯非
        可歸責於抗告人。
  （二）原審以抗告人明知平均月收入不足清償前開協商成立之
        金額，仍與銀行成立訂立協議書，致無法履行為由，認
        抗告人有可歸責事由，完全不考慮協商當時存在之客觀
        條件，此等解釋無異係在懲罰有意還款之債務人，而非
        防止債務人無誠信不履行協商條件故意毀諾，蓋願在高
        過償還能力仍願協商成立且繼續償還，甚至借錢償還者
        ，當然是屬有還款意願及誠信之人，而在其盡全力償還
        仍無法清償之情形下，本應予重生之機會，此亦為消費
        者債務清理條例制定之目的，否則無異鼓勵債務人不要
        協商、不必還款，反而有更生機會，完全剝奪有意還款
        卻無能力協商之人其經濟生活之更生，亦無益於社會經
        濟之發展。
  （三）抗告人已竭盡全力，甚至借款仍無法償還之情形下，應
        參酌立法意旨，從寬加以解釋，認為抗告人協商條件之
        履行，因收入與還款客觀條件不相當，致無法履行，屬
        不可歸責抗告人之事由，准予更生，始為妥適。為此，
        爰依法提起抗告，請求廢棄原裁定等語。
二、經查，本件抗告人主張其毀諾之原因，係其每月收入低於協
    商方案應償還之金額，還款後已無生活費用，須靠向他人借
    貸始能維持生活云云，然此事由係抗告人於95年6月2日協商
    成立時即已知悉，並得據以評估可否履行協商條件之情事，
    抗告人當時盱衡其經濟狀況，既仍簽署協商協議書，同意最
    大債權銀行即國泰世華商業銀行股份有限公司之無擔保債務
    還款計畫，則其縱因薪資收入不敷償還致向親友借貸還款，
    亦屬聲請人於協商時可得預見，核與「不可歸責於己之事由
    致履行顯有重大困難」之要件不符。此外，抗告人復未舉證
    證明其於協商成立後有何經濟狀況重大變更，或有何不可歸
    責於抗告人之事由，致履行協商顯有重大困難，則其聲請更
    生自屬無據。本件抗告人聲請更生，經原審法院命其補正有
    何不可歸責於己之事由致履行協商顯有重大困難，抗告人所
    執前詞仍與「不可歸責於己之事由致履行顯有重大困難」之
    要件未合，自應駁回抗告人更生之聲請，從而，原審裁定駁
    回抗告人更生之聲請，核無違誤，抗告意旨指摘原裁定不當
    ，求予廢棄另為裁定，為無理由，應予駁回。
三、據上論結，本件抗告為無理由，依消費者債務清理條例第15
    條，民事訴訟法第495條之1第1項、第449條第1項、第95條
    、第78條，裁定如主文。
中    華    民    國    97    年    8     月    26    日
              民事第二庭    審判長法官  黃蓓蓓
                                  法官  陳秀貞
                                  法官  鍾素鳳
上為正本係照原本作成。
本件不得再抗告。
中    華    民    國    97    年    8     月    26    日
                                書記官  林玗倩


司法院資訊處製作；財團法人民間司法改革基金會備份。
